【裁判字號】    88,自,836
【裁判日期】    890919
【裁判案由】    詐欺等
【裁判全文】
臺灣臺北地方法院刑事判決                          八十八年度自字第八三六號
    自  訴  人  宥勝企業股份有限公司  設台北市○○區○○街一九四號四樓
    代  表  人  丁○○
                林秉欣  律師
    被      告  戊○○  男  四.
                        身分證.
                        住台北縣樹林市○○路六九號十三樓之二
                        居台北縣板橋市○○街八三號
    選任辯護人  袁保凱  律師
    被      告  庚○○  男  五.
                        身分證.
                        住台北市○○路○段一０六巷二十號六樓
                        居台北市○○○路○段三七０號十樓
    選任辯護人  陳鄭權  律師
                陳鼎正  律師
右列被告等因詐欺等案件，經自訴人提起自訴及台灣台北地方法院檢察署檢察官移送
併辦（八十八年度偵字第八九八七號），本院判決如左：
    主  文
戊○○、庚○○均無罪。
    理  由
一、自訴意旨略以：被告戊○○為銘記營造股份有限公司（下稱銘記公司）負責人，
    被告庚○○則為華城電機股份有限公司（下稱華城公司）負責人。緣銘記公司前
    向華城公司承包位於桃園縣觀音鄉之華城觀音二廠、三廠新建營造工程，詎民國
    八十七年十二月十五日，被告戊○○明知銘記公司之財務狀況已陷惡劣、無支付
    能力，竟意圖為銘記公司不法之所有而基於詐欺之犯意，刻意隱瞞前開無資力情
    事，致自訴人宥勝企業股份有限公司（下稱宥勝公司）陷於錯誤，而在台北縣樹
    林鎮○○路二二五號五樓，與銘記公司簽訂承包上開工程中「華城三廠輕隔間工
    程」之契約，總價款為新台幣（下同）三百九十萬元，約定銘記公司應於訂約時
    先支付總價款百分之二十即七十八萬元為訂金，另應於每月十五日、三十日按期
    計價付款，然簽約後銘記公司尚未支付定金，即以工程急迫為由要求自訴人儘速
    進場施作，自訴人不知有詐乃配合積極進料施作，期間被告戊○○一再保證將於
    八十八年一月十五日一次支付上開訂金及已施作工程款，未料八十八年一月十二
    日，戊○○旋以銘記公司財務不佳為由宣布召開債權人會議，致自訴人損失訂金
    及已施作工程款共計一百九十八萬元，始知受騙。又自訴人除前開已施作工程外
    ，尚於桃園縣觀音鄉新建之華城三廠內放置價值約五十萬元、仍未施作之石膏板
    輕隔間材料，詎被告戊○○及庚○○二人均明知上開材料乃由自訴人自行進料、
    尚未與銘記公司計價，其所有權仍歸屬自訴人之財物，竟共同意圖為銘記公司、
    華城公司不法之所有，於八十八年一月三十日在桃園縣中壢市○○路十號處，由
    被告戊○○代表銘記公司，將前開自訴人置放、實際上處於銘記公司與華城公司
    持有中之五十萬元材料，私自作價出售予華城公司。因認被告戊○○涉有刑法詐
    欺、侵占等罪嫌；被告庚○○則涉有刑法侵占罪嫌云云。
二、按犯罪事實應依證據認定之，無證據不得推定其犯罪事實，刑事訴訟法第一百五
    十四條定有明文。而所謂認定犯罪事實之證據，係指足以認定被告確有犯罪行為
    之積極證據而言（最高法院二十九年上字第三一○五號判例參照）。又告訴人之
    告訴，係以使被告受刑事訴追為目的，是其陳述是否與事實相符，仍應調查其他
    證據以資審認，此於自訴人亦同（最高法院五十二年臺上字第一三００號判例意
    旨參照）。
（一）按刑法第三百三十九條第一項詐欺取財罪之成立，以行為人意圖為自己不法之
      所有，以詐術使人將本人或第三人之物交付為要件；同法條第二項詐欺得利罪
      之成立，則以意圖為自己或第三人不法之利益，而向他人施用詐術獲取為要件
      。所謂施用詐術，必須被詐欺人因其詐術而陷於錯誤，若其所用方法，不能認
      為詐術，亦不致使人陷於錯誤，即不構成該罪；又債務人於債之關係成立後，
      其有未依約定本旨履行者，在社會一般交易經驗上常見之原因非一，舉凡因不
      可歸責於己之事由而不能給付，或因合法主張抗辯而拒絕給付，甚至在負債之
      後另行起意遲延給付，皆有可能，非可盡予推定為自始無意給付之財產犯罪一
      端，而刑事被告依法不負自證無罪之責任，若無足可證明其自始意圖不法所有
      之積極證據，應認其拒絕或遲延不為履行，仍為民事上之問題，要難以單純債
      務不履行之狀態而推測其負債之初已有詐欺之故意。查本件自訴人宥勝公司認
      被告戊○○涉有刑法詐欺罪行，無非係以被告戊○○自承銘記公司於八十七年
      十月間因承攬案外人昭安纖維股份有限公司（下稱昭安公司）位於桃園縣龜山
      工業區物流中心鋼架廠房之施作期間遭受颱風災害，鋼架倒塌壓損鄰房，造成
      昭安公司停止工程款給付及鄰房損害賠償等支出，顯見銘記公司早於八十七年
      十月間即已周轉困難、經濟狀況惡劣，復於同年十二月間隱瞞該公司財務狀況
      ，致自訴人誤信銘記公司有支付能力與之簽訂契約，未事先收受約定訂金即配
      合該公司要求積極進料施作，迄八十八年一月十二日銘記公司宣布倒閉止，被
      告戊○○均未支付自訴人任何應受之訂金或已施作工程款，顯見其於簽約之始
      即有詐欺之犯意，並提出工程契約書、進料暨出貨單據、請款單，茲為論據。
      但查：
（１）訊據被告戊○○固不否認於八十七年十二月十五日與自訴人簽訂華城三廠輕隔
      間工程契約，嗣於八十八年一月十二日因財務不佳宣布，而積欠自訴人工程款
      之情屬實，惟辯稱：其於八十年間創業，經營鋼架、鋼樑製造、安裝及鋼構廠
      房施作等營建業務，歷年來與廠商、包工交易皆能信守然諾，商譽卓著。八十
      七年十月十七日所承攬之昭安公司廠房施作，因颱風災害致鋼架傾倒壓損鄰房
      ，造成業主昭安公司停止三千多萬元之工程款給付，並後續支出鄰房損害賠償
      金二千餘萬元，加上嗣後有二、三家承攬工程之工程款均有拖欠給付之情形，
      方導致八十八年一月間財務調度發生困難，然八十七年十二月間被告與自訴人
      簽約時，並無明知無支付能力而故意詐騙之情形，事實上被告會與自訴人簽約
      ，乃係因當初觀音三廠新建工程之建築圖即已規範輕隔間工程之施作應由自訴
      人獨有之規格施作，故被告方與該公司接觸，簽約後迄公司調度困難發生財務
      危機止，其均未尚未收到自訴人之請款單，並無刻意拖延給付之情形，且其於
      八十八年一月間發生財務危機後，即二度於同年月十六日及同年二月一日召開
      債權人會議向債權人說明，自訴人亦均有派員參加，其並於發生危機後即立刻
      將公司所有財產，含動產、不動產、債權、理賠金等移轉予全部債權人，並由
      債權人推選八位代表接受、管理，其確有清償之誠意，絕非有意造成公司倒閉
      ，亦無詐騙自訴人之故意等卷，並提出承攬昭安公司廠房工地墜落鋼架照片影
      本八張及鄰房理賠清冊影本一份為佐。
（２）查被告戊○○經營營造工程，同時為銘記公司、嘉頂營造股份有限公司、嘉頂
      鋼構工業股份有限公司、嘉匯鋼架工程有限公司之負責人，其所經營之前開四
      家公司於八十八年一月十二日宣布倒閉前均經營多年，並無蓄意積欠廠商工程
      款或開立支票未能兌現乙節，業據往來廠商即證人壬○、李啟良、丙○○、乙
      ○○、徐嘉婉、甲○○、己○○到庭證述翔實（詳本院八十八年十二月一日訊
      問筆錄），足認被告戊○○雖於八十七年十月十七日因承攬昭安公司廠房之施
      作，遭颱風災害致鋼架傾倒壓損鄰房，而造成業主昭安公司停止三千多萬元工
      程款給付及鄰房損害賠償之支出，然其仍積極經營生意，勉力維持其債信，補
      足票款及支付工程款，參以自訴人自承與被告經營之銘記公司簽約後，即應該
      公司要求積極進場施作迄八十八年一月十二日銘記公司宣布因資金週轉不靈而
      倒閉為止，顯見被告戊○○與自訴人簽訂契約時，尚在營業中，則被告將其所
      承包之華城觀音二廠、三廠新建營造工程中之「華城三廠輕隔間工程」轉包予
      自訴人施作，乃為一種營業行為，尚難認有不法所有或不法利益之意圖。尤不
      能以其前開承包昭安公司工程所受損失，即率認其已無支付之能力。再者，被
      告戊○○雖於與自訴人簽訂前開工程契約後約一個月之時間，即因週轉不靈而
      宣告倒閉，拖欠自訴人訂金及已施作工程款合計一百九十八萬元，然其於宣布
      倒閉後即立刻於同年一月十六日及二月一日二度召開債權人會議向相關債權人
      說明外，並將公司所有相關印鑑、文件資料、不動產、銀行存款、汽車、生財
      工具、各工地未領工程款債權及該工司因承包工地鋼構倒塌未來可領得之保險
      理賠金權利等全部移轉予全體債權人，並由債權人推選出之癸○○等八名代表
      如數接收管理等情，業據證人許坤田律師到庭結證屬，且為自訴人所不爭，復
      有債權人會議開會通知、第一次債權人會議紀錄、協議書、收據、工程工地點
      交紀錄簿等資料影本附卷可按，足認被告戊○○確無不法所有或不法利益之意
      圖甚明，否則大可先向各委託公司請領款項後一走了之，何須大費周章詐騙往
      來廠商進貨或施作工程，於宣布倒閉後又將前開銘記等四家公司之所有資產交
      付或移轉予債權人代表接受管理，因之除自訴人外並無其他受損之廠商對被告
      戊○○提出詐欺告訴或自訴。從而被告辯稱其係因承包工程遭受損失，復遭有
      二、三項承攬工程之工程款延遲給付，終造成週轉不靈而宣告倒閉，堪信屬實
      。綜右論述，本件被告戊○○與自訴人簽訂承攬契約交易之初，並無不法所有
      之意圖，且其將承攬之輕隔間工程轉發包予自訴人施作，亦屬商業間之交易，
      並未施用何詐術向自訴人詐騙財物或施作工程，此外本院復查無其他積極事證
      ，足認被告戊○○有何詐欺犯行，是其積欠自訴人之簽約訂金及已施作工程款
      ，應純屬民事上之糾葛，尚難以被告事後週轉不靈無力支付之情，即率以刑法
      詐欺罪責相繩。
（二）次按刑法第三百三十五條第一項侵占罪之成立，以擅自處分自己持有他人所有
      物，或變易持有之意為所有之意，而逕為所有人之行為，為其構成要件，雖行
      為之外形各有不同，要必具有不法所有之意思，方與本罪構成要件相符。查本
      件自訴人認被告戊○○尚與被告庚○○共涉侵占犯行，無非係以依據自訴人與
      銘記公司簽訂之承攬契約所示，自訴人係自行提供材料施作承包之工程，故自
      訴人因施工方便而事先進料放置於工地，既尚未經施作，亦未和銘記公司計價
      請款，所有權自仍屬自訴人所有，被告戊○○對此當知之甚詳，而銘記公司於
      八十八年一月十二日宣告倒閉後，自訴人曾派員前往上開工地欲取回留置於現
      場之約價值五十萬元、仍未施作之石膏板輕隔間材料，當時華城公司之現場監
      工子○表示銘記、華城二家公司現正進行協商，待銘記公司財務問題解決，自
      訴人承包部分之輕隔間工程仍由自訴人施作，並要求自訴人不要將材料搬離，
      ，故被告庚○○對於上開材料係屬自訴人所有亦甚為瞭解，詎其二人事後仍私
      自作價出售及購入，均顯有侵占之犯意甚明，並提出施工照片、現場留置材料
      照片、催告函、華城公司回函等資料以為論據。惟查：
（１）訊據被告戊○○、庚○○固不否認自訴人於銘記公司宣告倒閉後尚有部分未經
      施作之輕隔間材料置放現場，嗣渠等分任負責人之二家公司為解決銘記公司承
      包華城二、三廠新建工程之善後事宜，曾於八十八年一月三十日簽訂協議書暨
      切結書、簽收單等文件，約定上開工程於同年月十二日前施作工程及進場材料
      之貨款皆由銘記公司負責處理乙情屬實，但均堅決否認有何故意侵占犯行。被
      告戊○○辯稱：自訴人留置於現場材料部分，其認為依雙方契約規定，凡材料
      業已進場，除非有瑕疵情形才能撤離，而上開材料既已進場，則應歸屬銘記公
      司所有，故連同全部已施作工程及現場材料一併與華城公司結算，將全部結算
      之金額交由全體債權人代表收受，況其於八十八年一月十六日召開第一次債權
      人會議後即辦理財產清點交付事宜，將包括債權在內之所有財產移轉移轉給債
      權人代表處理，其自該日起對財產、債權或工地事務均已無主導權力，其事實
      上亦無權決定將該等材料作價出售予華城公司，而自訴人曾欲取回材料受阻一
      事，亦未經自訴人或華城公司告知，其絕無故意侵占等語；被告庚○○則辯稱
      ：其於八十七年七月間與銘記公司簽訂工程合約書，依雙方約定所有到場之材
      料，在工程未驗收合格前，均由承攬之銘記公司保管，嗣八十八年一月間銘記
      公司表示因財務困難已無法繼續施作要求停工，至現場所有完成物及材料，在
      未清算移交前仍歸屬銘記公司，未經銘記公司書面同意不得任意搬離、使用，
      由於上開工程承攬期間，華城公司業已支付一千餘萬元予銘記公司，故當時自
      訴人雖有派員前來工地要求取回材料，其並無法判斷銘記公司是否業已支付該
      款項予自訴人，因此無法同意自訴人單面逕行取回，嗣同年月三十日，華城、
      銘記二家公司在銘記公司債權人代表及許坤田律師之見證下簽訂協議書，由華
      城公司將清算後應給付之六百十七萬元支付予銘記公司，並由該公司之債權人
      委員會代表領取，由於銘記公司與其下包間之關係非其所能置喙，對於渠等間
      爭議實情亦無法瞭解，加上銘記公司亦切結保證八十八年一月十二日前所有施
      作工程及進場材料貨款均由該公司完全負責，絕非故意侵占等語。
（２）查被告前開辯詞，業據其提出華城公司與銘記公司所簽訂之工程合約書、協議
      書、切結書、簽收單為證，核與證人子○證稱：召開協調會前，偉元公司（宥
      勝公司係以偉元名義進貨）曾打電話給伊，說銘記公司沒給他們錢，所以要來
      搬材料，伊知道現場還有材料，但不知有多少，伊有反映給公司上級知道，上
      級說該公司與銘記公司之契約還沒解除，須經銘記公司同意才能搬離，而伊也
      按此回覆偉元公司，沒有讓他們把材料搬走；及另一證人辛○○證稱：其有將
      偉元公司欲搬離材料之事告知被告庚○○，他指示由於華城公司並不知道銘記
      公司承包後又轉包給誰，所以全部應依華城與銘記二公司簽訂之契約來做，因
      為該公司只對銘記公司負責，所以才會不同意其他人來搬材料，當時曾有許多
      小包都曾打電話來搬材料，伊均未同意等情相符。是依據營造業之慣例，一般
      營造公司承包鉅額工程後即俗稱之大包，多會再按工程內容各別轉包予下游廠
      商即俗稱小包之施作，以收專業分工之效，然大包與小包間之權利、義務法律
      關則完全與該項工程之定作人完全無涉，從而被告庚○○辯稱華城公司與銘記
      公司簽約時，即約定凡已進場之物料如未經發包驗收合格使用前均歸承攬人負
      責保管，故銘記公司雖已於八十八年一月十二日因營運不善宣告倒閉，然二者
      之法律關係在同年一月三十日簽訂協議書前仍屬存在，除非徵得承攬人銘記公
      司之同意，否則無法自行同意下游廠商將已進場之物料搬離之情，堪信屬實，
      足見其非故意刁難自訴人。又嗣後銘記公司業於同年一月十六日召開第一次債
      權人會議，並將公司所有債權在內之所有財產移轉予全體債權人，並由債權人
      推選出之癸○○等八名代表如數接收管理等情，已如前述，而華城公司與銘記
      公司為解決欠開華城二、三廠工程善後事宜，亦於同年月三十日簽訂協議書，
      簽訂時甲○○等四名債權人代表並到場參與，而雙方結算總工程款一億六千五
      百五十五萬元，經扣除華城公司已領取之一億二千餘萬元工程款、尚待完成之
      工程、保固款及相關行政費用後，所餘之六百一十七萬元業由債權人代表領取
      ，是被告陳邦福辯稱由於該公司已給付銘記公司多數工程款，故無法判斷小包
      留在現場之物料是否業經銘記公司付款，衡情尚屬合理，參以當日簽訂協議書
      時，並經銘記公司之債權人代表到場及簽收結算款，雖自訴人辯稱其並謂授權
      該等代表得處裡其債權，惟被告庚○○既非銘記公司之債權人之一，復無法一
      一核對銘記公司之欠債狀況，衡諸常情，銘記公司於倒閉後既有召開債權人會
      議並選出代表，又無債權人發函表明該等代表無權處理渠等之債權，縱先前自
      訴人曾表意欲自行搬離物料，然其與銘記公司及債權人代表協議已施作工程及
      現場物料均作價歸屬華城公司時，自難知有侵害到自訴人所有財物之情形，況
      被告庚○○或華城公司就上開交易，亦無低價承受情形，則其倘明確知悉該物
      料屬自訴人所有，就上開工程之總額觀之，其何須甘冒刑責，私自有償購入自
      訴人之物？從而綜上所述，被告庚○○辯稱其無不法所有之侵占犯意，足信與
      事實相符，揆諸前開說明，自難以背信罪責相繩。
（３）又依據民事承攬之法律關係，在承攬人自行供給材料而製作不動產，且該工作
      基地係由定作人提供時，其材料所有權於完成工作時該物料因附和之法律關係
      ，無待承攬人之移轉即當然歸屬定作人所有，換言之，未經施作附合之材料，
      除雙方另有約定或有事先移轉之情形外，在承攬人尚未施作前，均仍歸屬自行
      供給之承攬人所有，故自訴人主張其自行購入、未經施作而尚置放於工程現場
      內之輕隔間材料為渠所有，與之簽訂承攬契約之定作人銘記公司並無權處分乙
      節，尚屬有據。惟此種法律關係，對於未經習法者，除非曾就此查閱相關資料
      或詢問曾修習法律者，顯非日常生活所能得知之知識，從而被告戊○○辯稱：
      其認為依雙方契約規定，自訴人留置於現場材料，凡業已進場，除非有瑕疵情
      形才能撤離，否則應歸屬銘記公司所有一詞，雖有未洽，惟其於台灣台北地方
      法院檢察署檢察官八十八年偵字第八九八七號案件偵查中及本案調查程序中一
      再陳稱前詞，顯見依其之認知，均誤認凡進場物料均歸屬其所有，則其是否有
      不法所有之意圖，已值生疑。再者，上開物料之進場，依據證人即自訴人之員
      工蔡澤潭亦到庭證稱：（該公司所購入之）材料到現場都是由渠現場監工來簽
      收，不是銘記公司簽的等語在卷，而自訴人亦不否認該公司於銘記公司宣布倒
      閉後欲至現場搬離材料，均係與華城公司聯繫，未曾告知過銘記公司一情，則
      被告戊○○辯稱其對於自訴人在其宣布所經營之銘記等四公司倒閉時，尚有置
      放前開未經施作之物料，亦非毫無可能。參以依前揭銘記公司與華城公司於八
      十八年一月三十日簽訂協議書之結算表所示，渠等結算之項目乃為總工程款、
      已領工程款、依合約未領工程款、後段未完成尚須投入工程款等部分，是現場
      遺留之物料，雖依該二家公司簽訂之切結書內容視之，凡八十八年一月十二日
      前已進場之材料，均由銘記公司負責支付，顯見雙方曾協議將已進場之所有材
      料均歸屬予華城公司，然自訴人既無法證明被告戊○○於簽署該切結書時有至
      現場一一盤點材料，明知或可得而知自訴人尚有前開材料置放現場，即無法率
      爾認定其於簽署該協議書時確有不法所有之侵占故意，是依罪疑利益歸於被告
      之原則，應認被告戊○○簽署該切結書，縱有無權處分之情事，然尚難據此即
      認其必有明知而故予侵占之犯意。
    從而，綜上所述，自訴人所舉證據，無法明確證明被告二人有詐欺或侵占之罪行
，而本院亦查其他積極之證據，足證渠等確有自訴人指訴之犯行，不能證明渠二
    人犯罪，自應依法為無罪判決之諭知。
據上論斷，應依刑事訴訟法第三百四十三條、第三百零一條第一項，判決如主文。
中    華    民    國      八十九      年      九      月      十九      日
                                      臺灣臺北地方法院刑事第五庭
                                          法  官  林翠華
右正本證明與原本無異。
如不服本判決，應於判決送達後十日內，向本院提出上訴狀。
                                          書記官  林明龍
中    華    民    國      八十九      年      九      月    二十六      日


司法院資訊處製作；財團法人民間司法改革基金會備份。
